臺灣高等法院刑事判決　　　　　　　　　　　　　九十三年度上訴字第二七一六號
　　上　訴　人
　　即　被　告　甲○○
右上訴人因違反毒品危害防制條例案件，不服臺灣板橋地方法院九十三年度訴字第四
五八號，中華民國九十三年七月十三日第一審判決（起訴案號：臺灣板橋地方法院檢
察署九十三年度毒偵字第一二八四號），提起上訴，本院判決如左：
    主  文
上訴駁回。
    事  實
一、甲○○於民國八十七年間因施用毒品案件，經臺灣板橋地方法院檢察署檢察官以
    八十七年度偵字第三四五二號提起公訴，經臺灣板橋地方法院以八十七年度訴字
    第七０一號裁定送勒戒處所觀察、勒戒後，認無繼續施用毒品傾向，由臺灣板橋
    地方法院以八十七年度訴字第七０一號刑事判決諭知免刑，並於八十七年八月三
    十一日確定；復於八十八年間因施用毒品案件，由臺灣板橋地方法院以八十八年
    度毒聲字第二五五八號裁定送勒戒處所觀察、勒戒後，認有繼續施用毒品之傾向
    ，由臺灣板橋地方法院以八十八年度毒聲字第三０三一號裁定令入戒治處所施以
    強制戒治，於八十九年五月十三日期滿，經臺灣板橋地方法院檢察署檢察官於八
    十九年八月五日以八十九年度戒毒偵字第五一四號為不起訴處分確定。詎甲○○
    猶不知悔改，於前開不起訴處分確定後五年內，基於施用第一級毒品海洛因之犯
    意，於九十二年十二月十一日二十一時十分許為警採尿前回溯二十六小時內之某
    時，在某不詳處所施用第一級毒品海洛因；另基於施用第二級毒品安非他命之犯
    意，於九十二年十二月十一日二十一時十分許為警採尿前回溯九十六小時內之某
    時，在不詳處所施用第二級毒品安非他命。嗣於九十二年十二月十一日十四時二
    十分許，在臺北縣土城市○○路○段一二七號十一樓為警查獲，經警於同日二十
    一時十分採尿送驗呈第一級毒品海洛因代謝後之嗎啡陽性反應及第二級毒品安非
    他命之陽性反應，始查悉上情。
二、案經臺北市政府警察局移送臺灣板橋地方法院檢察署檢察官偵查起訴。
    理  由
一、訊據被告甲○○坦承有施用第二級毒品安非他命犯行，惟矢口否認有何施用第一
    級毒品海洛因犯行，辯稱：我是在驗尿前一日即九十二年十二月十日施用安非他
    命一口，但不知該安非他命內竟摻雜有海洛因，我沒有施用第一級毒品海洛因之
    主觀犯意，應不成立施用第一級毒品罪名云云。惟查：
(一)被告於九十二年十二月十一日二十一時十分許，在臺北市政府警察局刑事警察大
    隊經警查獲後所採集之尿液經送衛生署濫用藥物檢驗認可機構明生生物科技股份
    有限公司（認可證書：管檢認可字第０二０號）以ＥＩＡ酵素免疫分析法為初步
    檢驗，再以氣相層析質譜儀法（ＧＣ＼ＭＳ）為確認檢驗，檢驗結果呈第二級毒
    品安非他命之陽性反應及第一級毒品海洛因代謝後之嗎啡陽性反應，有明生生物
    科技股份有限公司九十三年一月一日濫用藥物檢體檢驗報告一紙足佐，且以氣相
    層析質譜儀之方法作藥物及其代謝產物之定性及定量分析檢驗者，幾乎不會有偽
    陽性反應產生，亦即如尿液中未含有煙毒之反應者，即不可能產生因藥物所引起
    之偽陽性反應（參行政院國軍退除役官兵輔導委員會榮民總醫院八十三年四月七
    日（八三）北總內字第０三０三九號函），明生生物科技股份有限公司既屬衛生
    署認可之檢驗機構，且其以氣相層析質譜儀法為確認檢驗，即足以避免偽陽性之
    反應，復參諸海洛因經注射或吸入人體後，約百分之八十於二十四小時內自尿中
    排出，一般而言，尿液中能否驗出嗎啡陽性反應與其投與量、投與途徑、採尿時
    間、個人體質及檢測方法之靈敏度有關，國外曾有文獻報導注射六毫克之海洛因
    鹽酸鹽，其代謝物嗎啡之平均可檢出時限約為二十六小時，業經行政院衛生署藥
    物食品檢驗局於八十四年三月一日以藥檢壹字第八四００九五０號函述綦詳；又
    甲基安非他命經口服投與後約百分之七十於二十四小時內自尿中排出，約百分之
    九十於九十六小時內自尿中排出，由於甲基安非他命成分之檢出與其投與方式、
    投與量、個人體質、採尿時間與檢測儀器之精密度等諸多因素有關，因此僅憑尿
    液中呈安非他命陽性反應，並無法確實推算吸食時間距採集時間之長短，惟依上
    述資料推斷，最長可能不會超過四日，亦經行政院衛生署藥物食品檢驗局八十一
    年二月八日〔八一〕藥檢一字第○○一一五六號函釋明確，足徵被告分別在經警
    採尿前之二十六小時及九十六小時內之某時，確有施用第一級毒品海洛因及第二
    級毒品安非他命之犯行。又被告有如事實欄所載之因施用毒品案件，先後二次經
    觀察勒戒，而分別為台灣板橋地方法院諭知免刑、台灣板橋地方法院檢察署檢察
    官處分不起訴等情，此有上開刑案不起訴處分書、刑事判決書、本院被告全國前
    案紀錄表等件附卷足憑。被告於五年內二犯施用第一級毒品、第二級毒品之犯行
    ，其事證明確，堪以認定。
(二)被告於原審雖辯稱：我在警局所採之尿瓶，檢體編號原本係三０四九號，但後來
    改編成三０五一號，應是警員弄錯尿瓶編號，將他人尿液檢體誤認為我的尿液檢
    體，以致檢驗結果與事實不符云云。然證人即臺北市政府警察局刑事警察大隊警
    員童明輝於原審證稱：「我拿出四瓶的空瓶交給被告、陳啟文二人，由李志高聯
    絡女警來做被告的採尿工作，我交給被告的二空瓶，是完全的空瓶，被告採尿過
    程是女警陪同，採完尿液後，是被告將二瓶尿液交給我，我作封緘及檢體編號，
    這些動作都是在被告的面前完成，我完成後再請被告簽名，做完上開動作後才開
    始製作筆錄的。‧‧‧我記得被告的尿液編號是三○五一號，是按照流水編號編
    的。‧‧‧尿瓶上面三○五一號尿液是我製作填寫的。而臺北市政府警察局刑事
    警察大隊毒品案件嫌犯尿液管制簿上面的記載是市刑大專責警察同仁紀錄的，並
    由我與李志高簽名確認」、「（對被告爭執在警局中尿液編號有遭到更改，有何
    意見？）陳啟文的尿液編號是三○五○號，被告尿液編號是三○五一號。當時我
    因為筆誤寫成三○五○號，我當場更改，並請被告當場蓋指印確認。當天我是先
    寫陳啟文的封緘尿液為三○五○號，接下來被告尿液應該寫三○五一號，但是我
    寫成三○五○，所以我馬上更正，並請被告當場蓋指印確認。尿瓶上不會顯現任
    何人的名字，這是驗尿的規定」、「（封緘後尿瓶如何處理？）我們有一個專門
    處理尿液的專櫃，驗尿後放入專櫃，並請驗尿機關來拿尿瓶作檢驗。我們有作一
    個標籤貼上去上面有指印印上去，不會再有人接觸更改尿液編號。如果要有更改
    ，會由被告再蓋指印」等語（見原審九十三年六月二十九日審判筆錄第九頁至第
    十二頁）；證人即臺北市政府警察局刑事警察大隊警員李志高證稱：「我們請被
    告及陳啟文回警局，因為被告甲○○是女性，是由我來聯絡女警採尿工作，被告
    可能是聽錯了，因為現場還有其他案件是三○四八號、三○四九號採尿編號，可
    能被告有聽到，以為她是三○四八號、或三○四九號尿液，我們交給被告是新的
    空瓶。採尿封緘是由童明輝偵查員負責的」等語。（見原審九十三年六月二十九
    日審判筆錄第十三頁至第十五頁）。且被告於九十二年十二月十一日警詢時已明
    確供稱：「（本大隊第六組所提供乾淨空瓶內裝之尿液並編號：３０５１號，是
    否由你親自排放注入尿液，並當你面封緘？）是的」等語，復有台北市政府警察
    局刑事警察大隊偵辦陳啟文等人涉嫌違反毒品危害防制條例案尿液對照表一紙（
    甲○○檢體編號：３０５１）在卷足憑，況本院觀諸被告有在其尿液檢體上原編
    號３０５０更正為３０５１之上按捺指印，尿液檢體瓶蓋上亦有被告按捺指印之
    封緘，亦有該尿液檢體扣案可稽。再者，被告於原審詢問是否要採尿檢驗ＤＮＡ
    時，回以：我認為不用再採尿驗ＤＮＡ了，我想直接進入審理程序，我沒有任何
    意見等語（見原審卷第四十五頁），倘警方確有錯置被告之尿液檢體，原審要採
    集被告尿液送驗，衡情被告豈有不積極配合以求真相之理，竟反乎常情，認為毋
    庸再採集尿液檢體檢驗ＤＮＡ排序，益見其畏罪情虛，被告所辯警方錯置尿液檢
    體云云，顯屬無稽，純屬事後卸責之詞；嗣本院雖將警方所採集之尿液檢體與當
    庭所採集之被告尿液檢體送請法務部調查局鑑定是否均出自同一人之尿液，據復
    以：送驗尿液貳瓶因過於腐敗，無法檢驗出其粒線體ＤＮＡ序列等語，此有該局
    九十三年十一月二十五日調科肆字第０九三００四二五一八０號鑑定通知書一紙
    足參，尚難據為有利被告之認定。又臺北市政府警察局刑事警察大隊毒品案件嫌
    犯尿液管制簿上委驗單編號三０四八、三０四九、三０五０號犯罪嫌人陳錦輝、
    陳彥慈、陳啟文，於九十二年十二月十一日經警查獲後，在臺北市政府警察局刑
    事警察大隊所採尿液送明生生物科技股份有限公司檢驗結果，亦發現均有鴉片類
    、安非他命類陽性反應，而移送臺灣桃園地方法院檢察署偵辦，與被告本件施用
    毒品之犯行，尚無關連，均併此敘明。
(三)被告於本院又改稱其有於採尿前一日施用安非他命一口，不知該安非他命內摻雜
    有海洛因云云，然觀諸卷附明生生物科技股份有限公司九十三年一月一日濫用藥
    物檢體檢驗報告所示，被告經人體代謝後之甲基安非他命閾值高達３９６４ＮＧ
    ／ＭＬ、嗎啡閾值為４４２ＮＧ／ＭＬ，而甲基安非他命陽性標準閾值為５００
    ＮＧ／ＭＬ，嗎啡陽性標準閾值３００ＮＧ／ＭＬ，其中甲基安非他命部分之陽
    性閾值已高出近十倍 (雖依被告之甲基安非他命陽性閾值予以觀察，被告極有可
    能非僅施用安非他命一次，然因查無其他證據足以證明被告有連續施用第二級毒
    品犯行，本於罪證有疑，利於被告之原則，應僅能認定被告施用第二級毒品安非
    他命一次，併此敘明），嗎啡之陽性閾值亦超出標準閾值１４２ＮＧ／ＭＬ，顯
    然被告施用第一級毒品海洛因及第二級毒品安非他命之數量均非屬少量，倘確如
    被告所辯其僅施用安非他命一口，不知其內亦摻雜有海洛因云云，衡情被告所施
    用之安非他命已屬少量，內所摻雜之海洛因更是極少，何以其經人體代謝後之甲
    基安非他命閾值竟超出標準陽性閾值近十倍，嗎啡閾值亦明顯超出標準閾值之近
    半。故被告所辯其僅施用安非他命一口，不知內摻雜有海洛因云云，無非卸責或
    避重就輕，意在求得本院以其主觀上無施用第一級毒品犯意而諭知無罪，或依想
    像競合犯之例予以從一重處斷而臨訟任意捏就之詞，亦不足採。
二、按毒品危害防制條例業於九十二年六月六日三讀修正，於九十二年七月九日經總
    統華總一義字第０九二００一二一九三０號令公布修正全文，並自九十三年一月
    九日施行。然毒品危害防制條例第十條所規定之施用第一級毒品罪、施用第二級
    毒品罪，其法定刑均未修正，而新修正之毒品危害防制條例第二十條、第二十三
    條第二項等條文僅修訂觀察、勒戒及強制戒治等保安處分之規定，刑法第二條二
    項已就保安處分之適用有明文規定，自不生引用刑法第二條第一項有關「刑罰」
    變更比較新舊法之問題，合先敘明。核被告施用第一級毒品海洛因及第二級毒品
    安非他命之犯行，係犯毒品危害防制條例第十條第一項之施用第一級毒品罪、第
    十條第二項之施用第二級毒品罪，被告持有海洛因、安非他命進而施用，其持有
    海洛因、安非他命之低度行為各為施用海洛因、安非他命之高度行為所吸收，均
    不另論罪。被告所犯上開施用第一級毒品海洛因、第二級毒品安非他命之行為，
    犯意各別，行為互異，應分論併罰。原審以被告罪證明確，適用毒品危害防制條
    例第十條第一項、第二項，刑法第十一條前段、第五十一條第五款，並審酌被告
    先後二次經觀察勒戒，並經免刑、不起訴處分後，猶未能戒除毒癮，顯見確無自
    憑己力戒除毒害之能力，故有科以較長刑期助其戒斷之必要，且犯後飾詞置辯，
    毫無悔改、反省之心等一切犯罪情狀，分別就被告施用第一級毒品、施用第二級
    毒品犯行，量處有期徒刑一年、七月，並定應執行刑為有期徒刑一年三月，復說
    明扣案之不明膠囊一顆、不明藥丸十四顆，均未檢驗出毒品反應，有行政院衛生
    署管制藥品管理局管檢字第九三００００二二七號檢驗成績書在卷可按，另塑膠
    分裝夾鍊袋八十二只，為一般家中裝物必備之物，亦難認與本案施用毒品案件有
    何直接之關連性，均不予宣告沒收。經核原審認事用法，並無違誤，量刑亦屬允
    當，被告上訴意旨猶執陳詞，否認犯罪，尚難認為有理由，應予駁回。
據上論斷，應依刑事訴訟法第三百六十八條，判決如主文。
本案經檢察官賴俊雄到庭執行職務。
中　　　華　　　民　　　國　　九十三　　年　　 十二 　　月　　二十九　　日
                        臺灣高等法院刑事第二十四庭
                                    審判長法  官  陳　貽　男
                                          法  官  陳　憲　裕
                                          法  官  徐　世　禎
右正本證明與原本無異。
施用第一級毒品部分如不服本判決應於收受送達後十日內向本院提出上訴書狀，其未
敘述上訴之理由者並得於提起上訴後十日內向本院補提理由書（均須按他造當事人之
人數附繕本）。
施用第二級毒品部分不得上訴。
                                          書記官  陳　玲　憶
中　　　華　　　民　　　國　　九十三　　年　　 十二 　　月　　二十九　　日
附錄本案論罪科刑法條：
毒品危害防制條例第十條第一項、第二項
施用第一級毒品者，處六月以上五年以下有期徒刑。
施用第二級毒品者，處三年以下有期徒刑。
